臺灣高等法院高雄分院民事判決
110年度上字第308號
上  訴  人  杜依芳  
訴訟代理人  洪仲澤律師
            蔡詠晴律師
            劉家榮律師
複代理人    陳正軒律師
被上訴人    盧林月秀
訴訟代理人  陳宏哲律師
上列當事人間請求解除建築基地套繪管制事件，上訴人對於中華
民國110年11月11日臺灣橋頭地方法院110年度訴字第86號第一審
判決提起上訴，本院於111年8月24日言詞辯論終結，判決如下：
    主  文
上訴駁回。
第二審訴訟費用由上訴人負擔。
    事實及理由
一、上訴人主張：訴外人蘇友漲、蘇友利（下稱蘇友漲等2人）
    與被上訴人原共有（重測前）坐落高雄市○○區○○段000地號
    土地（下稱原大湖段583地號土地），嗣於民國68年3月2日
    蘇友漲等2人與被上訴人將原大湖段583地號土地分割為大湖
    段583地號（即今重測後碧湖段586地號，下稱系爭土地）及
    大湖段583-1地號土地（下稱原大湖段583-1地號土地），由
    蘇友漲等2人共有系爭土地，被上訴人則單獨所有原大湖段5
    83-1地號土地，後被上訴人將原大湖段583-1地號土地分割
    為大湖段583-3地號土地、大湖段583-1地號兩塊土地，而大
    湖段583-3地號再分割為兩塊即重測後碧湖段583-1地號土地
    （下稱583-1地號土地）、重測後碧湖段583地號土地（下稱
    583地號土地），而大湖段583-1地號土地重測後則為碧湖段
    581地號土地（下稱581地號土地），上訴人則自蘇友漲等2
    人處買受取得系爭土地之所有權。被上訴人於68年間未經蘇
    友漲等2人同意，擅自以原大湖段583-1地號土地及系爭土地
    作為起造高雄市○○區○○段00○號建物（下稱系爭建物）之建
    築基地範圍，而領有（69）高縣建局建管字第2036號使用執
    照（下稱系爭執照）。上訴人嗣欲起造建物時始知上情，經
    與被上訴人協商，被上訴人仍拒絕協同辦理解除套繪管制，
    致上訴人所有系爭土地因受套繪管制而無從合法請領使用執
    照興建房屋，妨礙上訴人就系爭土地所有權之行使。又系爭
    建物於建築之初，即由被上訴人將系爭土地及碧湖段581、5
    83、583-1地號等4筆相鄰土地列為建築基地，使得上開4筆
    土地均受套繪管制，縱認蘇友漲等2人曾同意被上訴人使用
    系爭土地作為建築基地，然被上訴人利用系爭土地申請套繪
    管制，並未支付使用對價，故其等就此之法律關係相當於使
    用借貸契約，上訴人不受此債權關係之拘束。再者，大湖段
    583-1地號土地嗣後因土地分割及地籍重測，再分割為現今
    之碧湖段581、583、583-1地號土地，該3筆土地面積分別為
    70.09、32.64、24.01平方公尺，依68年有效施行之非都市
    土地使用管制規則第9條規定，上開3筆土地之建蔽率及容積
    率分別為60%及240%，而系爭建物之建築面積為56.18平方公
    尺，總樓地板面積為113.51平方公尺，故被上訴人僅須使用
    自己所有之上開3筆土地作為系爭建物之建築基地即足以符
    合建築法規之要求，亦即縱使解除系爭土地之套繪管制，系
    爭建物仍符合建蔽率及容積率之規定【建蔽率計算式：56.1
    8÷（70.09＋32.64＋24.01）＝44.33%，小於60%】、【容積率
    計算式：113.51÷（70.09＋32.64＋24.01）＝89.56%，小於240
    %】，足見被上訴人並無使用系爭土地作為建築基地之必要
    。為此，依民法第767條第1項中段規定，請求被上訴人協同
    辦理解除系爭土地之套繪管制等語。並聲明：被上訴人應就
    高雄市政府工務局（下稱工務局）所核發系爭執照所記載超
    出建蔽率部分，協同上訴人辦理解除系爭土地之建築套繪管
    制。
二、被上訴人則以：被上訴人與蘇友漲等2人於68年3月2日後已
    分割土地登記完畢，由被上訴人取得原大湖段583-1地號土
    地，並由蘇友漲等2人繼續共有系爭土地，被上訴人興建系
    爭建物前，已取得系爭土地所有權人之同意，上訴人稱被上
    訴人未取得蘇友漲等2人同意而使用系爭土地作為建築基地
    云云，要無可採。又被上訴人與蘇友漲等2人共有原大湖段5
    83地號土地，應有部分分別為「被上訴人1/2，蘇友漲、蘇
    友利各1/4」，但辦理土地分割時，蘇友漲等2人所取得之土
    地面積為163.19平方公尺（分割當時登記為163平方公尺）
    ，而被上訴人所取得之土地面積僅有127.74平方公尺（分割
    當時登記為117平方公尺），上訴人短少將近50平方公尺之
    面積（約15坪之建地面積），此即係蘇友漲等2人應將系爭
    土地提供被上訴人作為建築基地使用之對價，系爭建物實際
    上亦位於被上訴人自己之土地上。又系爭土地自都市計劃發
    布後即為道路用地，至今未曾變更，上訴人無從於系爭土地
    上興建建物，縱解除套繪管制，亦不得將之作為建築基地使
    用，故上訴人起訴欠缺權利保護必要等語為辯。
三、原審為上訴人敗訴之判決，上訴人不服，提起上訴。上訴聲
    明：㈠原判決廢棄。㈡被上訴人應就工務局所核發系爭執照所
    記載超出建蔽率部分，協同上訴人辦理解除系爭土地之建築
    套繪管制。被上訴人答辯聲明：上訴駁回。
四、兩造不爭執事項：
  ㈠蘇友漲等2人與被上訴人共有原大湖段583地號土地，嗣蘇友
    漲等2人與被上訴人將原大湖段583地號土地分割為大湖段58
    3地號（即系爭土地）及原大湖段583-1地號土地，由蘇友漲
    等2人共有系爭土地，被上訴人則單獨所有原大湖段583-1地
    號土地，嗣後上訴人向蘇友漲等2人購買系爭土地而成為系
    爭土地之所有權人。
  ㈡系爭土地係受系爭建物建築基地套繪管制中。
五、本院論斷：
　㈠按當事人就其與相對人間發生私法上權利之紛爭，請求法院
    加以裁判，謂之起訴。而此項請求法院判決之權利，即為訴
    權，當事人為期訴權之成立，而達其訴訟之目的者，應具備
    一定之要件，可分為訴訟成立要件及權利保護要件。依目前
    實務上所採具體訴權說，即以民事訴訟法第249條第1項各款
    規定為訴訟成立要件，欠缺者應以裁定駁回，至訴訟成立要
    件是否存在，概以起訴時為準；而權利保護要件則分為訴訟
    上權利保護要件及實體上權利保護要件，訴訟上權利保護要
    件乃包含當事人適格要件及保護必要要件（即訴之利益）二
    者，欠缺權利保護要件者，應以判決無理由駁回之（最高法
    院31年11月19日民刑事庭會議決議(十四)參照）。又在給付
    之訴中，若權利保護可期待即使無法院幫助亦得獲致、或原
    告所以起訴乃為達成其不當之目的、或以其他權利保護方法
    可較經濟、快速、安全及有效地達到其權利保護目的、或原
    告或其前手已經取得執行名義者，應認為欠缺權利保護利益
    （參見月旦法學教室第27期，2005年1月，姜世明著訴訟要
    件論）。
　㈡查建築法第11條第3項明定：「（建築基地）應留設之法定空
    地，非依規定不得分割、移轉，並不得重複使用」；內政部
    依該條訂定之「建築基地法定空地分割辦法」第2條規定：
    「直轄市或縣市主管建築機關核發建造執照時，應…同時辦
    理法定空地地籍套繪圖」，故土地經套繪管制之主要效果，
    即在其未經解除套繪管制前，不得重複作為建築基地使用。
    上訴人雖訴請被上訴人應就系爭執照協同上訴人辦理解除系
    爭土地之建築套繪管制，惟系爭土地雖於69年間經系爭執照
    套繪管制，然73年6月28日都市計劃第1次發布後，系爭土地
    與同段583-1地號土地即變更為道路用地，迄今未曾變更，
    故本案之可建築基地僅剩581、583地號等2筆土地乙節，有
    工務局110年4月20日高市工務建字第11033863400號函附卷
    可稽（訴字卷第89-90頁），是系爭土地自73年迄今，已無
    作為建築基地之可能，無論其是否解除套繪管制，均不能改
    變上情。又系爭土地現為8米都市計畫道路，實務見解不作
    為法定空地使用，有財團法人高雄市建築師公會函文可參（
    本院卷第91頁）。工務局並以111年5月11日高市工務建字第
    1113428500號函、111年6月14日高市工務建字第1113515400
    0號函、111年7月25日高市工務建字第11137060300號函明確
    表示：系爭土地已非屬系爭執照之法定空地及建築基地；系
    爭土地既經都市計畫發布為道路用地，即不得再為建築基地
    及法定空地，無需再向本局辦理解除套繪管制手續；系爭土
    地現為道路用地，不受系爭執照之套繪管制限制（本院卷第
    111、173、201頁），足見系爭土地因屬都市計畫道路，不
    受原套繪管制限制，亦無需辦理解除套繪管制之手續，故上
    訴人所有之系爭土地既已不受系爭執照之套繪管制限制，主
    管機關即工務局亦表示無須辦理解除套繪管制手續，則上訴
    人顯無透過法院判決達到其權利保護目的之必要，即無提起
    本訴之權利保護必要。
　㈢上訴人雖提出工務局109年5月13日函文，表示依該函文系爭
    土地確為建築基地範圍，已套繪管制在案（本院卷第155-15
    7頁），且財團法人高雄市不動產估價師公會（下稱不動產
    估價師公會）亦表示系爭土地有無套繪管制會影響市場價值
    （本院卷第87頁），故本案應有權利保護必要云云。惟：
　⒈上訴人所提工務局109年函文指：本案僅依系統建置之資料查
    復提供參考等語（本院卷第157頁），故其當時應未核對、
    考慮到系爭土地已編定為都市計畫道路用地情況。而工務局
    前開函文均已明確表示，系爭土地現為道路用地，不得再為
    建築基地及法定空地，不受系爭執照之套繪管制限制，亦無
    需辦理解除套繪管制之手續，是上開工務局109年函文所載
    即無足憑採。
　⒉不動產估價師公會固依本院函詢有關經套繪管制之法定空地
    ，同時亦編定為道路用地，如解除套繪管制後，土地市場交
    易價值有無變化乙節，函覆以：「建築用地與道路用地其市
    場交易價值是有差異之處」等語（本院卷第87頁），然系爭
    土地現為道路用地，不得再為建築基地及法定空地，亦不受
    系爭執照之套繪管制限制，故前開函文之「經套繪管制之法
    定空地」之前提即不存在。況系爭土地不論是否解除套繪管
    制，均屬道路用地而非建築基地，故建築用地與道路用地市
    場交易價值是否有差異，與系爭土地亦無關連，上訴人執此
    主張本案有權利保護必要云云，並無可採。
　⒊退步言之，縱認本案有權利保護必要，惟民法第767條第1項
    中段規定，所有人對於妨害其所有權者，得請求除去之，該
    條所謂之妨害，乃指以占有所有物以外之方法，客觀上不法
    侵害所有權或阻礙所有人之圓滿行使其所有權之行為或事實
    而言。而系爭土地因屬都市計畫道路，不受原套繪管制限制
    ，亦無需辦理解除套繪管制之手續，已如前述，故上訴人
　　可圓滿行使其對系爭土地之所有權之權利並無受有阻礙之狀
    態存在，故上訴人依前開規定請求被上訴人偕同辦理解除套
    繪管制仍屬無由。
　⒋至上訴人指稱被上訴人未得蘇友漲等2人之同意使用系爭土地
    ，縱蘇友漲等2人有同意，亦不能拘束上訴人，且被上訴人
    僅須使用自己所有之土地作為系爭建物之建築基地即足以符
    合建築法規之要求等主張，核屬本案具備訴訟成立要件及權
    利保護要件後始需進一步審查之實體事項，惟本案既欠缺權
    利保護要件，自無需再審酌上訴人上開主張是否可採，附此
    敘明。
六、綜上所述，本案欠缺權利保護要件，上訴人依民法第767條
    第1項中段規定，請求被上訴人協同辦理解除系爭土地之套
    繪管制，為無理由，應予駁回。原審為上訴人敗訴之判決，
    並無不合。上訴論旨指摘原判決不當，求予廢棄改判，為無
    理由，應駁回上訴。
七、本件事證已臻明確，兩造其餘之攻擊或防禦方法及所用之證
    據，經本院斟酌後，認為均不足以影響本判決之結果，爰不
    逐一論列，附此敘明。
八、據上論結，本件上訴為無理由，判決如主文。
中　　華　　民　　國　 　111 　年　 　9 　 月　  21   日
                            民事第五庭
                                審判長法  官   蘇姿月
                                      法  官   劉傑民
                                      法  官   郭宜芳
以上正本證明與原本無異。
如對本判決上訴，須於判決送達後20日內向本院提出上訴狀，其
未表明上訴理由者，應於上訴後20日內向本院提出上訴理由書（
均須按他造當事人之人數附繕本）。
上訴時應提出委任律師或具有律師資格之人之委任狀，並依附註
條文規定辦理。如委任律師提起上訴者，應一併繳納上訴審裁判
費。
中　　華　　民　　國    111    年    9    月    21    日
                                     書記官  盧姝伶
附註：
民事訴訟法第466 條之1 ：
對於第二審判決上訴，上訴人應委任律師為訴訟代理人，但上訴
人或其法定代理人具有律師資格者，不在此限。
上訴人之配偶、三親等內之血親、二親等內之姻親，或上訴人為
法人、中央或地方機關時，其所屬專任人員具有律師資格並經法
院認適當者，亦得為第三審訴訟代理人。
第1 項但書及第2 項情形，應於提起上訴或委任時釋明之。